【裁判字號】    92,簡上,62
【裁判日期】    920930
【裁判案由】    確認通行權存在
【裁判全文】
臺灣屏東地方法院民事判決   九十二年度簡上字第六二號
    上  訴  人  乙○○
    訴訟代理人  甲○○
    被 上訴 人  丁○○
    訴訟代理人  丙○○
右當事人間請求確認通行權存在事件，上訴人對於民國九十二年四月二日本院屏東簡
易庭九十二年度屏簡字第七四號第一審判決提起上訴，本院於民國九十二年九月十七
日言詞辯論終結，判決如下：
    主      文
上訴駁回。
第二審訴訟費用由上訴人負擔。
    事      實
甲、上訴人方面：
一、聲明：求為判決：(一)原判決不利於上訴人之部分廢棄。(二)右廢棄部分，被上訴人
    就其所有坐落屏東縣鹽埔鄉○○段八六九地號土地（下稱系爭土地）內如原判決
    附圖一所示Ａ部分、面積二百三十六點三三平方公尺，應容許上訴人通行。
二、陳述：除與原審判決所載相同者，茲予引用外，補稱：
（一）上訴人購買坐落屏東縣鹽埔鄉○○段四九、五一地號二筆土地，而之前地主甲
      ○○已通行系爭土地內如原判決附圖一所示Ａ部分土地多年，且前開五一地號
      土地與系爭土地之間有一條水溝，如原判決附圖一所示Ａ部分土地上已搭建橋
      樑，並鋪設砂石路面，以供通行之用，如以該部分土地作為上訴人所有前開二
      筆土地之聯外道路，具有左列優點：1.利用該聯絡道路可直通主要道路。2.系
      爭土地之現況將不須作任何改變。3.該聯絡道路除上訴人可以使用外，被上訴
      人亦可使用之。是以如原判決附圖一所示Ａ部分土地供上訴人通行，對於兩造
      之影響較小，且對系爭土地之整體規劃利用及經濟效用之提昇較佳。
（二）前開五一地號土地與系爭土地之間有一條水溝，如原判決附圖一所示Ａ部分土
      地上已搭建橋樑以供上訴人通行之用，如改通行如原判決附圖二所示Ｂ部分土
      地，則上訴人需另行搭建橋樑，且需砍掉該部分土地上被上訴人所種植檳榔樹
      並鋪設砂石後方能使用，此對兩造所造成影響損失甚鉅。且如原判決附圖二所
      示Ｂ部分土地，其寬度僅二點二公尺，除容納一部小貨車外，並無其他多餘空
      間，而上訴人用以施肥及收成之小貨車，其左右輪之寬度為一點六公尺，其左
      右照後鏡之寬度為二點一公尺，則車輛行進間容易碰觸毀損兩旁農作物，將來
      勢必發生更多摩擦糾紛，無法根本解決問題。且如原判決附圖二所示Ｂ部分土
      地之前方道路上，即同段八七一地號土地上有一根電線桿。
三、證據：除援用原審證據方法外，補提出照片二件為證。
乙、被上訴人方面：
一、聲明：如主文所示。
二、陳述：除與原審判決所載相同者，茲予引用外，補稱：
    上訴人主張通行如原判決附圖一所示Ａ部分土地，將導致系爭土地分裂為二，影
    響被上訴人對系爭土地之完整利用，且被上訴人計劃在系爭土地上種植棗子，須
    搭網室以避免果蠅吃棗子，如果讓上訴人通行系爭土地之中間部分土地，被上訴
    人將無法依前開計劃使用系爭土地。
三、證據：援用原審證據方法。
    理      由
一、上訴人起訴主張：其所有坐落屏東縣鹽埔鄉○○段四九、五一地號土地之四周無
    通路可對外聯絡，而被上訴人所有系爭土地原為訴外人甲○○所有，於出售前已
    留有道路供通行對外聯絡之用，爰依民法第八百五十一條規定，主張被上訴人就
    系爭土地內如原判決附圖一所示Ａ部分土地，面積二百三十六點三三平方公尺，
    應容忍上訴人通行等語。而被上訴人則以：上訴人所主張前開通行方式，將導致
    系爭土地分裂為二，影響被上訴人對系爭土地之完整利用等語，資為抗辯。
二、經查，上訴人所有前開二筆土地之四週無通路對外聯絡，而位在前開二筆土地北
    側之被上訴人所有系爭土地面臨光復路等情，業據上訴人於原審提出土地登記謄
    本、地籍圖謄本及照片為證，且經原審勘驗現場明確，此有勘驗筆錄在卷可稽，
    並為被上訴人所不爭執，尚堪信為真實，足認上訴人所有前開二筆土地因與公路
    無適宜之聯絡。而上訴人主張：用以施肥及收成之小貨車，其左右輪之寬度為一
    點六公尺，其左右照後鏡之寬度為二點一公尺等情，業經原審勘驗明確，此有勘
    驗筆錄在卷可稽，並為被上訴人所不爭執，尚堪信為真實。
三、按土地因與公路無適宜之聯絡，致不能為通常使用者，土地所有人得通行周圍地
    以至公路。前項情形，有通行權人，應於通行必要之範圍內，擇其周圍地損害最
    少之處所及方法為之，民法第七百八十七條定有明文。而本件應審究者乃如原判
    決附圖一所示Ａ部分土地，及如原判決附圖二所示Ｂ部分土地，究竟何者係對系
    爭土地造成損害最少之通行方式。經查：(一)如原判決附圖一所示Ａ部分土地，係
    位在系爭土地之中央而將之分裂為二，其長、寬度分別約為九十一點九公尺及三
    點一公尺，其面積為二百三十六點三三平方公尺。(二)如原判決附圖二所示Ｂ部分
    土地，係位在系爭土地之東側經界線旁，其長、寬度分別約為八十五公尺及二點
    二公尺，其面積為一百八十六點○九平方公尺。(三)爰審酌：如原判決附圖二所示
    Ｂ部分土地，其寬度已足供上訴人用以施肥及收成之小貨車行駛，且其位在系爭
    土地之東側經界線旁，仍可保持系爭土地之地形完整以供利用，且其土地面積乃
    較如原判決附圖一所示Ａ部分土地面積，減少五十點二四平方公尺，而僅須砍除
    少許農作物及另設道路及橋樑；而如原判決附圖一所示Ａ部分土地，係位在系爭
    土地之中央而將系爭土地分裂為二，乃有害系爭土地之整體規劃利用及經濟效能
    ，且其土地面積乃較如原判決附圖二所示Ｂ部分土地面積，多出五十點二四平方
    公尺，而其利益僅得避免砍除少許農作物及另行開設道路及橋樑等情，應認如原
    判決附圖二所示所示Ｂ部分土地，係對系爭土地造成損害最少之通行方式。而上
    訴人主張：如原判決附圖二所示Ｂ部分土地之前方道路上，即同段八七一地號土
    地上有一根電線桿云云縱與事實相符，惟該電線桿並非不可移動，上訴人應自行
    設法移除之。
四、從而，原審判決被上訴人就其所有坐落系爭土地內如原判決附圖二所示Ｂ部分土
    地，應容忍上訴人通行，於法並無不合，上訴意旨指摘原判決不當，求予廢棄改
    判，為無理由，應予駁回。
據上論結，本件上訴為無理由，依民事訴訟法第四百三十六條之一第三項、第四百四
十九條第一項、第七十八條，判決如主文。
中      華      民      國    九十二    年      九      月    三十      日
                                    臺灣屏東地方法院民事第二庭
~B審判長法官  阮世賢
~B法      官  王炳人
~B法      官  賴秀雯
右為正本係照原本作成。
本判決不得上訴。
~B法院書記官  蔡進吉
中      華      民      國    九十二    年      九      月    三十      日


司法院資訊處製作；財團法人民間司法改革基金會備份。
